【裁判字號】    99,台上,2001
【裁判日期】    991028
【裁判案由】    請求給付生活教育費
【裁判全文】
最高法院民事判決            九十九年度台上字第二○○一號
上  訴  人  程  曜
訴訟代理人  吳旭洲律師
            林譽恆律師
            劉凡聖律師
被 上訴 人  程元道
            李善玉
上列當事人間請求給付生活教育費事件，上訴人對於中華民國九
十九年五月十一日台灣高等法院第二審判決（九十三年度上字第
五○七號），提起上訴，本院判決如下：
    主  文
原判決關於駁回上訴人對被上訴人李善玉之其餘上訴，暨該訴訟
費用部分廢棄，發回台灣高等法院。
其他上訴駁回。
第三審訴訟費用，關於駁回其他上訴部分，由上訴人負擔。
    理  由
本件被上訴人主張：被上訴人李善玉與上訴人於民國七十五年五
月十八日結婚，婚後育有一子即被上訴人程元道（七十五年十月
七日生），嗣李善玉與上訴人於七十六年六月分居，並於七十九
年十月底離婚，由李善玉任程元道親權之行使。依民法第一千零
八十四條及第一千一百十六條之二規定，上訴人有扶養程元道之
義務，然上訴人自與李善玉分居後，即未負擔程元道之扶養費用
，均由李善玉支付，依不當得利或無因管理法律關係，上訴人應
將其應分擔部分償還予李善玉。程元道自起訴後至成年時止，每
月所需生活教育費用亦須由上訴人分擔半額。爰求為命上訴人給
付(一)李善玉新台幣（下同）二百四十一萬五千元及自起訴狀繕本
送達翌日起加付法定遲延利息、(二)程元道三十七萬七千八百九十
元之判決（未繫屬本院部分，不予贅述）。
上訴人則以：伊與李善玉經德國法院判決離婚，由李善玉任程元
道親權之行使，惟法院並未論斷扶養義務。被上訴人所請求扶養
費額過高，應以台灣之國民平均所得及上訴人個人能力加以衡量
等語置辯。
原審以：被上訴人李善玉為韓國籍，其依不當得利法律關係，請
求上訴人返還受領之利益，屬涉外事件，依涉外民事法律適用法
第八條之規定，關於不當得利之債，依事實發生地法。上訴人受
領利益地隨其先後旅居地分別為德國、台灣及大陸，其與被上訴
人程元道均為本國籍以觀，台灣屬最重要牽連關係地，應適用我
國法為準據法。而上訴人與程元道均具我國國籍，雖程元道主張
在國外受扶養，依涉外民事法律適用法第二十一條規定，有關扶
養權義部分，仍應適用我國法。上訴人與李善玉原為夫妻，於七
十五年十月七日生子程元道，嗣於七十六年六月間分居，經德國
法院於七十七年十月十日判決離婚，對於程元道之權利義務，歸
李善玉行使及負擔，為兩造不爭之事實。按父母對未成年子女之
扶養義務，不因結婚經撤銷或離婚而受影響。對於未成年子女之
權利義務，除法律另有規定外，由父母共同行使或負擔之。負扶
養義務者有數人，而其親等同一時，應各依其經濟能力，分擔義
務，民法第一千一百十六條之二、第一千零八十九條前段、第一
千一百十五條第三項分別定有明文。是父母對其未成年子女之扶
養義務，係基於父母子女之身分而來，縱因離婚而使一方之親權
處於一時之停止狀態，但對於父母子女間之直系血親關係毫無影
響，均應依各自資力對子女負扶養義務。若均有扶養能力時，對
於子女之扶養費用均應分擔。因此，父母之一方單獨扶養，自得
依不當得利之規定請求他方償還代墊其應分擔之扶養費用。李善
玉依不當得利法律關係，請求上訴人分擔其已給付之扶養費用，
自屬有據。又依民法第一千零八十四條規定，父母對於未成年子
女之扶養義務，屬生活保持義務。查被上訴人七十六年在德國、
七十八年在台灣、七十九年和八十年居住韓國、後來至香港地區
定居迄今，李善玉教育程度為大學肄業；程曜為大陸清華大學教
授，應依其身分、地位、經濟能力評量其應負擔程元道每月所須
之生活費用（包括教育等費用）。茲參酌新竹市七十五年至九十
三年間平均每人每年消費支出額、香港地區於七十八年至八十九
年，每人每月各項平均開支額、及上訴人與李善玉二人之教育程
度、歷年工作及收入情形，暨社會景氣等，評量程元道每月所須
之生活費用（包括教育等費用）以三萬元為適當，上訴人與李善
玉之謀生能力相當，應各負擔二分之一扶養費，上訴人每月應負
擔一萬五千元。是李善玉依不當得利之法律關係，請求上訴人自
七十六年六月起至八十九年十一月止，每月一萬五千元之不當得
利，合計二百四十一萬五千元；程元道請求上訴人自八十九年十
二月起至九十五年九月止，每月一萬五千元之扶養費，合計一百
零三萬五千元，即非無據。惟程元道於九十二、九十三年間已收
受上訴人支付之六十五萬七千一百十元，應予扣除，上訴人應給
付程元道之餘額為三十七萬七千八百九十元。因而維持第一審所
為命上訴人給付李善玉二百四十一萬五千元本息、程元道三十七
萬七千八百九十元部分之判決，駁回上訴人該部分之上訴。
廢棄發回部分（即被上訴人李善玉請求部分）：
按關於由無因管理、不當得利或其他法律事實而生之債，依事實
發生地法。涉外民事法律適用法第八條定有明文。準此，當事人
依不當得利法律關係起訴之涉外事件，應先確認事實發生地之所
在，以為準據法之決定。倘同一不當得利事實之發生地跨越多處
，法院應審酌相關牽連因素，擇一關係最密切重要者定其準據法
，固不待言；惟若不當得利事實乃先後發生於不同地點，屬各自
獨立者，縱原因關係雷同，仍應依各該不當得利事實發生地分別
決定其準據法而各自適用，殊無擇一概與適用之餘地。查被上訴
人李善玉係以上訴人長期未分擔扶養程元道之費用，致其獨立扶
養程元道，彼此互受有利益及損害，而請求上訴人返還不當得利
，則上訴人受有利益之事實是否非陸續發生而各自獨立？並非無
疑，自有釐清辨明之必要。而上訴人因先後居住德國、台灣及大
陸，而有不同之受領利益地，為原判決認定之事實；果爾，依上
說明，原判決未察，逕擇一地（台灣），概予適用我國法，即不
無可議。原審據此適用法律，所為命上訴人給付被上訴人李善玉
之判決，自有違誤，難昭折服。又原審未查明上訴人各受領利益
地之確實期間，本院無從憑為妥適之法律判斷。上訴論旨，指摘
原判決此部分不當，聲明廢棄，非無理由。
駁回上訴部分（即被上訴人程元道請求部分）：
原審依調查證據為辯論之結果，以上開理由為上訴人應給付程元
道三十七萬七千八百九十元之判決，經核於法洵無違誤。按攻擊
或防禦方法，除別有規定外，應依訴訟進行之程度，於言詞辯論
終結前適當時期提出之；當事人意圖延滯訴訟，或因重大過失，
逾時始行提出攻擊或防禦方法，有礙訴訟之終結者，法院得駁回
之，民事訴訟法第一百九十六條第一項、第二項前段定有明文。
查原判決以上訴人怠於陳報程元道新址，延宕審理期日，被上訴
人住居香港，送達耗時，已經變更多次言詞辯論期日，上訴人遲
至九十九年四月七日始提出民事辯論意旨(三)狀及新證據（其九十
五年一月九日匯款英鎊三千元與程元道之匯款單）、新主張（以
上開匯款扣抵其扶養給付義務），無法於九十九年四月二十日言
詞辯論期日合法送達對造俾辯論等情，認上訴人未依訴訟進行之
程度，適時提出該攻防舉證，有意圖延滯訴訟及逾時提出攻擊或
防禦方法，並妨礙訴訟終結之情形，而駁回上訴人該攻防舉證，
未採據為裁判。揆諸原審訴訟程序進行情形，並無不合。上訴論
旨，指摘原判決此部分不當，聲明廢棄，非有理由。
據上論結，本件上訴為一部有理由，一部無理由。依民事訴訟法
第四百七十七條第一項、第四百七十八條第二項、第四百八十一
條、第四百四十九條第一項、第七十八條，判決如主文。
中    華    民    國  九十九  年    十    月  二十八  日
                      最高法院民事第六庭
                          審判長法官  劉  福  聲  
                                法官  鄭  玉  山  
                                法官  劉  靜  嫻  
                                法官  袁  靜  文  
                                法官  葉  勝  利  
本件正本證明與原本無異
                                      書  記  官  
中    華    民    國  九十九  年   十一   月    九    日
                                                       s

司法院資訊處製作；財團法人民間司法改革基金會備份。
